臺灣高等法院刑事判決　　　　　　　　　　　　　　九十三年度上訴字第九二八號
　　上　訴　人
　　即　被　告　甲○○
　　選任辯護人　李淑寶律師
右列被告因侵占案件，不服臺灣士林地方法院九十年度訴字第五七○號，中華民國九
十二年十二月十七日第一審判決（起訴案號：臺灣士林地方法院檢察署八十八年度偵
字第九０二九號），提起上訴，本院判決如左：
    主  文
上訴駁回。
    事  實
一、甲○○（更名前為江清標）、乙○○二人於八十五年三月十三日簽訂「合夥契約
    書」，共同經營種植蘇鐵外銷事宜，雙方約定由甲○○負責採購蘇鐵種子、銷售
    及種植之技術指導，乙○○則負責農場對內之總務及財務工作，雙方出資及分配
    盈餘比例各為百分之五十，甲○○並得先行分取百分之二之技術利潤，依甲○○
    估算後合夥金額約定為新台幣（下同）六百八十萬元，即每人應出資三百四十萬
    元，此合夥金額之用途包括購買蘇鐵（學名為藥用蘇鐵鳳尾蕉）種子一百萬顆、
    肥料、運費、人工、租金、報關費、機票費等相關費用，購買種子後若還有剩餘
    資金，須繳出由乙○○統籌經營農場開銷之用，支出若超過合夥金額雙方即須再
    增資，簽約後乙○○即於翌日（三月十四日）、同年四月十五日，依約分別電匯
    二百四十萬元、一百萬元入不知情之江謝秀蘭（係甲○○之母，涉嫌侵占部分另
    為不起訴處分確定）設於台北銀行股份有限公司南港分行之帳戶內，以交付甲○○購買蘇鐵種子之用。甲○○取得上開款項後，僅用其中二百萬元購買蘇鐵鳳尾
    蕉種子一百零十七萬顆（每顆單價約近二元），所剩餘款一百四十萬元，並未依
    約繳回農場供乙○○統籌支付經營農場之用，甲○○明知其負責合夥採購業務所
    持有之合夥金額，屬於職務上保管之物，詎其竟意圖為自己不法之所有，於同年
    五月二日雙方欲增資而會算支出金額時，於其書立之請款表上，將前開購買蘇鐵
    鳳尾蕉種子之費用浮報為每顆六點六七元，並謊報購買蘇鐵鳳尾蕉種子一項即支
    出六百七十八萬三千三百九十元，此「以少報多」方式除可免其實際出資外，並
    將業務上所持有乙○○交付之餘款一百四十萬元侵占入己，挪為私用，其間乙○○屢催甲○○提出相關單據，然均遭甲○○塘塞、推託。嗣於八十七年間上開租
    種蘇鐵鳳尾蕉種子土地經屏果縣政府徵收而欲查報種子單價時，因甲○○始終未
    能提出購買該種子之相關單據，乙○○經由販賣蘇鐵鳳尾蕉種子之同行劉福榮報
    價得知該種子每顆僅約一點九元後，即對於甲○○前稱購買種子之價格心生懷疑
    ，並因甲○○仍未能提出相關資料供會帳之用，乙○○即向臺灣士林地方法院檢
    察署提出甲○○涉嫌詐欺、業務侵占之告訴，嗣至八十七年五月間甲○○與乙○○和解時，坦承浮報上開蘇鐵鳳尾蕉種子之費用，乙○○始確認甲○○上開侵占
    事實。
二、案經乙○○訴由臺灣士林地方法院檢察署檢察官偵查起訴。
    理  由
甲、程序部分：
一、按不起訴處分已確定者，非有左列情形之一者，不得對於同一案件再行起訴：（
    一）發現新事實或新證據。（二）有四百二十條第一項第一款、第二款、第四款
    或第五款所定得為再審原因之情形者，刑事訴訟法第二百六十條定有明文；又刑
    事訴訟法第二百三十九條（現行條文第二百六十條）所謂同一案件，指同一訴訟
    物體，即被告及犯罪事實均相同者而言，不以起訴或告訴時所引用之法條或罪名
    為區別標準（參照最高法院五十二年度台上字第一０四八號裁判）。又所謂發現
    新事實、新證據，係指於不起訴處分前，未經發現，至其後始行發現者而言，若
    不起訴處分前，已經提出之證據，經檢察官斟酌者，即非前述條款所謂發現之新
    證據，有最高法院六十九年台上字第一一三九號判例可參。反之若於前案中未經
    提出之新證據，而於後案中始出現，即不受前揭再行起訴之限制甚明。
二、本件告訴人乙○○曾於八十七年三月四日具狀向臺灣士林地方法院檢察署檢察官
    提出告訴，其告訴意旨略以：江清標八十五年三月間佯與告訴人合夥栽植蘇鐵外
    銷，約定合夥資金為六百八十萬元，雙方各出資百分之五十即三百四十萬元，告
    訴人即依約將三百四十萬元匯入被告江清標所指定之江秀蘭帳戶內，嗣被告均佯
    稱該六百八十萬元之合夥資金已用以支付自國外所購買之蘇鐵種子及辦理進口入
    關相關稅賦等支出，並均花費殆盡，然其始終無法提出相關支出憑證，因認被告
    涉有詐欺、業務侵占等罪嫌云云，該案由臺灣士林地方法院檢察署於八十七年三
    月二十三日以八十七年度偵字第二四四四四號不起訴處分，嗣並確定，此經調閱
    上開卷證查核明確，是本件關於業務侵占部分之犯罪事實，與告訴人乙○○前向
    臺灣士林地方法院檢察署所提之告訴案件事實相同，顯為同一案件，核先敘明。
三、本件是否有新事實、新證據符合刑事訴訟法第二百六十條第一款之規定？查本案
    同一事實，雖前於八十七年三月二十三日經檢察官為不起訴處分後而確定，然由
    該八十七年偵字第二四四四號不起訴處分書所載理由觀之，被告當時係供述「伊
    是此方面之專家，告訴人是外行」（見士林地院八十七年偵字第二四四四號影印
    卷第十四頁反面至十五頁），再從二人於前案和解時簽立之協議書內容觀之（同
    上偵字第二四四四號影印卷第四頁），僅提及被告應償還告訴人二百四十萬元，
    其餘均為二人帳目之會算，純係彼此合夥關係結束時雙方權利義務之清算，尚無
    任何資料及證據可認被告當時已涉不法，故前案因被告隱匿及告訴人被誤導之情
    況下，僅顯示此前案似純屬民事合夥之債務糾葛而已（見他字第八五七號卷宗第
    三四頁至三五頁）；而本案被告欲與告訴人達成和解始於八十八年七月四日簽立
    一「聲請（准免出庭）書」，坦承購買上開蘇鐵種子價差為二百四十萬，願分三
    十六期償還告訴人，有該「聲請（准免出庭）書」影本一紙附卷可參（詳前開他
    字案卷宗第四十頁），嗣於檢察官八十八年七月十九四偵訊時，被告始供述合夥
    保管之資金及用途，坦承確實虛報費用，告訴人共拿三百四十萬給伊保管，但種
    子只買二百萬元（詳前開他字案卷宗第四三頁背面倒數第二行及第四十三頁第一
    行），因其自白虛報購買蘇鐵種子之費用，方得使前案為民事糾葛之關係逆轉至
    被告涉有刑事侵占、詐欺或背信罪嫌之刑事案件，是此前開被告書立之聲請書及
    被告於偵查中之供述，於台灣士林地方法院檢察署檢察官前案偵查時，並未存在
    ，自屬刑事訴訟法第二百六十條第一款之新證據，本案再行起訴，自不受前開規
    定之限制，應為合法。
乙、實體部分：
一、訊據被告甲○○，固坦承於右開時、地與告訴人乙○○簽訂「合夥契約書」合作
    經營農場種植蘇鐵外銷事宜，並先後收到告訴人電匯共三百四十萬元合夥金，且
    有購買一百零一萬七千顆蘇鐵鳳尾蕉種子之事實，惟矢口否認涉有業務侵占犯行
    ，先則辯稱：伊與告訴人乙○○合夥經營農場，約定伊只須出技術即可，不用實
    際出資，購買種子雖只花二百萬元，但購買種子時尚有關稅、機票等相關支出，
    目前均已找不到單據，伊雖有浮報種子費用，但並未侵占餘款，且告訴人係為獨
    吞種植上開種子土地之徵收補償費，才故意告伊沒有出資及侵占，至於伊會寫「
    聲請（准免出庭）書」，是因為告訴人說寫一寫就沒事伊才寫的云云，後又改稱
    ：依契約規定，伊與告訴人各須出資百分之五十，伊當初是以每顆約五、六元之
    價格購買種子，花費約五、六百萬元，伊並未浮報價格，亦未侵占云云。復於本
    院審理中辯稱：當時價錢並非如告訴人所提之價錢，伊並未浮報價錢，伊並未侵
    占，這段期間伊有去找賣鐵種子之商家，時間很久，單據已找不到，伊當時確實
    有把錢拿去買鐵樹種子云云。
二、經查：
（一）被告與告訴人乙○○合夥經營栽植蘇鐵外銷事業，並約定各出資三百四十萬元
      ，被告負責蘇鐵種子採購、銷售及種植技術指導，告訴人則負責內部帳務工作
      ，二人並約定於分配盈餘時，被告得先行取得百分之二之技術利潤。嗣經告訴
      人將其應出資額三百四十萬元匯入被告所使用不知情之江謝秀蘭（被告之母）
      帳戶後，被告非但未依約給付其應出資額予合夥事業，竟向告訴人佯稱二人出
      資額六百八十萬元均用於購買蘇鐵種子殆盡，實則僅將告訴人出資之二百萬元
      用於購買蘇鐵種子外，餘款予以侵占入己等情，業據告訴人乙○○指訴綦詳（
      見他字第八五七號卷第二十八頁至二十九頁、偵字第九○二九號卷第十四頁至
      十五頁、原審卷第一九三頁），而被告就其與告訴人合夥經營蘇鐵外銷事業之
      事實，並不否認（見他字第八五七號卷第四十三頁反面至四四頁、原審卷第一
      七頁），亦有合夥契約書、台北區中小企業銀行匯款回條聯、第一商業銀行匯
      款通知單、被告出具表示坦承犯行之聲請（准免出庭）書、被告同意還款之協
      議書、告訴人整理之出資明細表、被告於八十五年五月二日書立之請款表、工
      程用地地上農作物救濟金清冊、劉福榮於八十七年二月十六日出具之報價單（
      以上均影本）各一份附卷可參（見他字第八五七號卷第三頁至四頁、三十二頁
      、三十四頁、四十五頁、原審卷第九十九頁、一一○頁、一一一頁、一六三頁
      ）。被告雖以前詞置辯，惟：被告甲○○先偵查中供稱：伊有與乙○○共同經
      營蘇鐵外銷，乙○○出資三百四十萬元，伊有收到這筆錢、「（問：乙○○對
      於購買種子的費用共付了六百八十萬元，但實際只有貳佰萬費用虛報費用？）
      對的，因為有．．．。（問：是的，那你有虛報費用？）因為有搭飛機，還有
      一些．．．。（問：那也沒有那麼多錢？）是。（問：所以說三百四十萬你只
      拿二百多萬，還有一０四萬，實際上你也沒有出資，但你告訴他要買六百八十
      萬元，對不對？）是的。」（見他字第八五七號卷第二十四頁反面、原審卷第
      七十頁勘驗八十八年他字第八五七號卷第四十三頁背面倒數第四行筆錄），又
      稱：蘇鐵種子實際買了二、三百萬元。有告訴乙○○三百四十萬元出資額全部
      買種子，但收據資料已不見。其餘的錢則還在伊這裡等語（見偵字第九０二九
      號卷第二十六頁背面）。再於原審訊問時稱：「（問：你有無把其中之二百萬
      元購置蘇鐵種子，其他一百四十萬元予以侵占？）二百萬元確實購買蘇鐵種子
      ，其他金額用到農場上。」（見原審卷第十七頁）、「（問：八十五年間你跟
      乙○○的合夥，你有無虛報或侵占任何費用？）當時是大家一起合作，我是出
      技術股跟他合作，當時合夥的資金我有虛報，是以少報多，但我沒有挪用。（
      問：你以少報多的項目是什麼？）是蘇鐵樹的種子。」（見原審卷第五十八頁
      至五十九頁），又翻異改稱：「（問：對勘驗內容有何意見？）無意見，我當
      初確實是這樣講，當時我沒有錢請律師，檢察官問我時我緊張，雖然二百多萬
      是買種子，但這些種子是進口的，我買種子要到日本那霸買，至少出入五、六
      趟，這其中的飛機票、旅館費用、小島的費用也花了很多，且開始合夥時土地
      的租金及肥料及請工人來種也花了不少，這些全部加起來也大概有一百多萬元
      ，當時我沒有提到是因為我緊張。（問：你是否承認虛報費用？）沒有。」（
      見原審卷第七十頁）、「我沒有侵占一百四十萬元，二百萬元買種子，一百四
      十萬元我用做其他的支出，如坐飛機。」，又稱：「（問：種子你共買多少錢
      ？）時間太久我忘了。」（見原審卷第八十七頁、八十八頁、九十四頁），嗣
      稱：「種子的價錢每年不一樣，我當年買時是一顆六塊多。」（見原審卷第一
      三七頁）、「（問：你到底實際花多少錢買蘇鐵種子？）實際花五、六百萬。
      （問：一顆多少錢？）一顆五塊多，詳細金額不記得了。」（見原審卷第二○
      二頁）。被告對於究竟以多少錢購買上開蘇鐵鳳尾蕉種子、有無虛報購買種子
      費用、購買種子後乙○○其餘出資款項何去各節，前後供述反覆且矛盾，令人
      生疑，若被告確實無浮報、虛報情事，應無前後供述不一之理，且其迄今仍未
      能提出購買上開蘇鐵鳳尾蕉種子之相關憑證以供本院調查，益足啟人疑竇。
（二）又如前所述，被告對於購買上開蘇鐵鳳尾蕉種子之費用及有無浮報價格有多種
      說法，惟大致可分為二種：第一種說法為實際購買種子之費用約為二百萬元，
      有浮報費用，對於告訴人乙○○約一百四十萬元出資餘款之去向，或稱用於農
      場，或稱用於機票、關稅費用，或稱還在伊那裡；另一種說法為實際購買種子
      之費用即為合夥金總額，其並未浮報購買種子費用。經查，被告對於是否需出
      資三百四十萬元合夥金部分，被告先前一再否認，並辯稱伊只出技術，毋庸實
      際出資，其並未出資三百四十萬元（見原審卷第五十八頁、七十頁、九十四頁
      ），嗣至原審審理時經檢察官一再追問，始坦承其亦需出資三百四十萬元（見
      原審卷第二○一頁），足見被告並未出資其應負擔之合夥金三百四十萬元，是
      被告既未實際出資三百四十萬元，其當無可能購買五、六百萬元之蘇鐵鳳尾蕉
      種子，可見其稱以五、六百萬元購買蘇鐵鳳尾蕉種子之說法矛盾與不實；而其
      先前自承只以二百萬元購買蘇鐵鳳尾蕉種子，並向告訴人浮報六百八十萬元出
      資額均用於購買蘇鐵種子之說法，核與告訴人乙○○對於被告購買上開蘇鐵鳳
      尾蕉種子之實際費用約為二百萬元，被告卻誑稱六百八十萬出資總額均用於購
      買種子始終如一之指訴相符（告訴人乙○○指訴被告當初稱總合夥金額六百八
      十萬元均用於購買蘇鐵種子，迄八十七年五月間與被告和解後，被告始向其坦
      承只用二百萬元購買蘇鐵種子，見原審卷第八十九頁）。再參以被告自承親自
      書寫之「聲請（准免出庭）書」，亦表明其採購蘇鐵種子之價差為二百四十萬
      元，願分三十六期償還告訴人（見他字第八五七號卷第三十二頁、四十頁），
      是若非被告確有浮報價額，豈有無端返還價差二百四十萬元之理（告訴人稱價
      差二百四十萬元，係因實際購買種子之費用為二百萬元，一人負擔一半即一百
      萬元，故被告應返還其出資餘款二百四十萬元，見原審卷第一三一頁），雖被
      告辯稱此「聲請（准免出庭）書」是因為告訴人要伊寫一寫就沒事云云（見原
      審卷第六十頁），然被告稱其為留學國外之高級知識分子（見偵字第九０二九
      號卷第四十六頁至第四十八頁剪報），並非無識之徒，豈有任人誑稱而隨意簽
      字之理，所辯不足採信，應認告訴人之指訴始與事實相符，即被告僅以二百萬
      元購買上開蘇鐵鳳尾蕉種子，每顆實際價格約近二元，然卻向告訴人浮報每顆
      為六點六七元，佯稱六百八十萬元之合夥金均用於購買種子之事實，堪以認定
      。
（三）另告訴人指稱在被告告知合夥資金六百八十萬元已全數用以購買蘇鐵鳳尾蕉種
      子後，雙方即於八十五年五月二日為增資而會算支出金額（見原審卷第九十二
      頁）。依被告書立之請款表，可見其將購買前開蘇鐵鳳尾蕉種子之費用，浮報
      為每顆六點六七元，共購買一百零一萬七千顆，「鐵樹種子」一項即支出六百
      七十八萬三千三百九十元，其餘尚列有報關費、運費、水桶、底片及幻燈片、
      洋酒、發芽劑農藥、洋酒、土地租金、交陳先生零用金等支出項目，總支出（
      連購買種子費用）計七百一十萬二千七百一十元，有卷附之請款表影本可參（
      見原審卷第九十九頁），是依該請款表顯示扣除告訴人所交付之三百四十萬元
      合夥金外，被告似已支出三百七十萬零二千七百一十元，然實際上被告不僅未
      出三百四十萬元合夥金，其購買鐵樹種子後尚有一百四十萬元之餘款，已如前
      述；至於與購買鐵樹種子相關之事項如報關費、運費等，因被告係將其列於「
      鐵樹種子」外之獨立項目請款，此部分自不能列入購買鐵樹種子費用之內，另
      被告稱為出國購買鐵樹種子有支出機票費用，然此部分若確有支出，衡情其應
      會在八十五年五月二日與告訴人會算時列支，然被告既未列支申請，且告訴人
      稱當時被告自己表示因有案件在日本要回日本處理，前往日本時順便購買種子
      ，不申請此部分之費用等語（見原審卷第一一九頁），是此部分亦不能列入購
      買鐵樹種子費用之內，其他如購買水桶、底片及幻燈片、洋酒、發芽劑農藥、
      洋酒、土地租金、交陳生生零用金等費等等，更與「鐵樹種子」一項無關。從
      而，被告僅以告訴人交付三百四十萬元中之二百萬元購買蘇鐵種子，則被告就
      購買鐵樹種子一項，即有一百四十萬元之餘款，然竟未繳回告訴人乙○○供統
      籌經營農場之用，反侵占入己，挪作私用，其業務侵占之犯行至為明確。
（四）被告復提出收據及估價單各一紙（見本院卷第八十六頁、九十八頁），以鐵樹
      種子價格每年不一，迭有漲跌，其於九十三年五月一日向證人丙○○購買之蘇
      鐵種子為每顆十元，又以向證人蔡上田產地交貨購買五十萬顆至一百萬顆之數
      量時，每顆鐵樹種子單價係四元云云，惟查：被告就每顆蘇鐵種子之實際價格
      ，或稱當年買時是一顆六塊多（見原審卷一三七頁），或稱一顆五塊多（見原
      審卷第二○二頁），前後供述已有不一，且被告於九十三年五月間向證人丙○○購買蘇鐵種子雖以每顆十元計價，顯不足以推斷八十五年間蘇鐵種子亦有高
      價之行情，況依證人丙○○於本院審理中證稱：伊於八十五年間並無經營鐵樹
      種子之買賣，伊係自去年才開始賣鐵樹種子，伊知道鐵樹種子彰化產地就有生
      產等語（見本院九十三年五月二十七日審判筆錄），足見證人丙○○亦無從證
      明八十五年間之鐵樹種子之價格有高達五、六元之行情。另本院依被告聲請函
      詢騰觀農產有限公司負責人蔡上田，其亦表示該公司雖於八十五年間有向被告
      報價鐵樹種子為每顆四元，但並未成交，亦有該回函一紙附卷足參（見本院卷
      第一○一頁），而被告亦自承確有前往日本購買種子之事實（見原審卷第七十
      頁、九十三頁），衡情被告應係於台灣彰化產地詢價後，因日本種子單價較為
      便宜，始前往該地購買，可見被告實際購買蘇鐵種子之單價，並非如其所稱有
      五、六元之多，益見所辯情虛，非可採信。按侵占罪為即成犯，凡對於自己持
      有他人所有之物，有變易持有為所有意思時，罪即成立，故被告因浮報費用而
      侵占該一百四十萬元之款項後，或將該款項挪作私人出資用於農場經營，或另
      有他用，因不影響其犯罪之成立，均非所問。被告所辯上情，不足採信，本案
      事證明確，被告之犯行洵堪認定。
三、被告與告訴人合夥經營農場種植蘇鐵外銷，被告係負責蘇鐵種子之採購、種植及
    銷售，此據被告自承及告訴人指訴甚詳（見他字第八五七號卷第四十三頁至四十
    四頁、頁原審卷第一九三頁），是被告持有購買蘇鐵種子之金額，應係本於其職
    務上所持有保管，被告以「以少報多」之方式，將購買蘇鐵種子後之餘款一百四
    十萬元變易持有為所有，侵占入己，核其所為係犯刑法第三百三十六條第二項之
    業務侵占罪（原起訴書記載此部分被告係犯同法第三百三十五條之普通侵占罪，
    容有誤會，並經公訴檢察官當庭更正起訴法條如上，見原審卷第二一三頁）。原
    審以被告甲○○犯行事證明確，並審酌被告素行良好無前科紀錄，然其以浮報價
    款方式侵占告訴人之出資額達一百四十萬元，犯後雖一度與告訴人達成和解，卻
    又未履行和解條件，且其犯後矢口否認犯行，尚無悔意等一切情狀，量處有期徒
    刑拾月，經核認事用法均無違誤，量刑亦甚妥適，應予維持。被告復執陳詞上訴
    否認犯罪，為無理由，應予駁回。
據上論斷，應依刑事訴訟法第三百六十八條，判決如主文。
本案經檢察官張秋雲到庭執行職務。
中　　　華　　　民　　　國　　九十三　　年　　　六　　　月　　　十　　　日
                                臺灣高等法院刑事第四庭
                                    審判長法  官  蔡  永  昌
                                          法  官  蔡　國　在
                                          法  官  李  英  豪
右正本證明與原本無異。
不得上訴。
                                          書記官  鄭  信  昱
中　　　華　　　民　　　國　　九十三　　年　　　六　　　月　　 十一 　　日
附錄：本案論罪科刑法條全文
中華民國刑法第三百三十六條第二項
(公務公益侵占罪、業務侵占罪)
對於業務上所持有之物，犯前條第一項之罪者，處六月以上五年以下有期徒刑，得併
科三千元以下罰金。
